【裁判字號】    98,上易,95
【裁判日期】    980811
【裁判案由】    債務不履行損害賠償
【裁判全文】
臺灣高等法院臺南分院民事判決          98年度上易字第95號
上  訴  人  甲○○○○○○○○○○○
            ○○○○森美語短期補習班
訴訟代理人  黃正彥  律師
            黃雅萍  律師
被 上訴 人  乙○○
兼 上一 人
訴訟代理人  丙○○
上列當事人間請求債務不履行損害賠償事件，上訴人對於中華民
國98年3月13日臺灣臺南地方法院97年度訴字第511號第一審判決
提起上訴，本院於98年7月28日言詞辯論終結，茲判決如下：
    主  文
原判決關於駁回上訴人後開第二項之訴暨訴訟費用之裁判均廢棄
。
上廢棄部分，被上訴人丙○○、乙○○應依序給付上訴人新台幣
貳拾貳萬元、伍萬捌仟元，及分別自民國97年5月3日、97年5月
17日起，均至清償日止，按週年利率百分之5計算之利息。
上訴人其餘上訴駁回。
第一、二審訴訟費用，由被上訴人丙○○負擔四分之一，被上訴
人乙○○負擔二十分之一，餘由上訴人負擔。
    事  實
甲、上訴人方面：
一、聲明：(一)原判決廢棄。(二)被上訴人乙○○應給付上訴人新台
    幣（下同）54萬元及自起訴狀繕本送達之翌日起至清償日止
    ，按年利率百分之五計算之利息。(三)被上訴人丙○○應給付
    上訴人34萬元及自起訴狀繕本送達之翌日起至清償日止，按
    年利率百分之五計算之利息。(四)第一、二審訴訟費用由被上
    訴人負擔。
二、陳述：除與原判決記載相同者，茲引用之外，補稱：
  (一)上訴人對下列事項不予爭執：
  1.被上訴人乙○○自民國（下同）95年11月1日起至96年9月30
    日止，任職上訴人補習班，擔任美語教學教師，與上訴人訂
    立聘用合約。
  2.被上訴人丙○○自94年8月7日起至96年11月22日止，任職上
    訴人補習班，擔任數學教學教師，與上訴人訂立聘用合約。
  3.被上訴人乙○○離職後，即至同屬安慶國小學區之聖恩補習
    班任教，後與被上訴人丙○○共同於安慶國小學區內，開設
    英數補習班，擔任教學教師，目前仍繼續任教中。
  4.因被上訴人之惡意競爭，致上訴人受有經營之補習班安順國
    小分部結束營業，及安慶國小分部學生退費之損失。
  (二)兩造爭議之重點：
  1.被上訴人離職後，即在同一學區內開設補習班，是否違反聘
    用合約，而有債務不履行之情事？
  2.聘用合約第5條，是否有民法第247條之1「競業禁止」約定條
    款無效之情事？
  (三)原判決係依民法第247條之1第2款「加重他方當事人之責任」
    之規定，宣告兩造間「競業禁止」約定條款為無效，惟查：
  1.原判決均未針對民法第247條之1第2款之規定，詳述上訴人有
    何「加重他方當事人之責任」之情事，僅就有無保護利益、
    限制是否合理、是否有代償措施等而為論述，惟均與「加重
    他方當事人之責任」之範圍不同，又未敘明根據何項法律規
    定，自難令人甘服。且兩造契約並非僅有「加重他方當事人
    之責任」，依契約第7條約定：「乙方（指被上訴人）任滿
    五年後，若有意願經營教育事業，甲方（即上訴人）願輔導
    乙方自行開班或合作經營，並予以教育指導。」上訴人就資
    源之協助、教材之分享、資力之分配等，約定給予被上訴人
    相當之資助，此為契約互信互助之基礎，並對於被上訴人有
    相當之填補之措施，原判決就此棄之不論，實有違誤。
  2.原判決以被上訴人等並未接觸客戶或客戶資料，為上訴人無
    可受保護之利益之理由，惟查：被上訴人丙○○為上訴人補
    習班安順國小分部之班主任，被上訴人乙○○為行政職及英
    文授課老師，均需與學生聯繫，追蹤學習進度，自已掌握學
    生資料，被上訴人確有接觸客戶並掌握客戶資料之事實。又
    證人陳家嫻於原審證稱：「我的學生有認識被上訴人的學生
    ，所以我的學生都有告訴我說被上訴人原來在上訴人補習班
    任教，該學生是跟著被上訴人離開上訴人補習班，轉到被上
    訴人補習班上課。」，若非被上訴人能掌握學生資料，豈有
    證人所指之情形。原判決顯與卷內證據資料不符。
  3.原判決以上訴人就「競業禁止」約定條款關於時間之限制及
    罰款金額欠缺合理性，惟查：
  依兩造契約，約定被上訴人二人不得在與上訴人補習班所在
    之同一學區，從事與上訴人相同事業，其範圍僅為「同一學
    區」，即安慶國小，而安南區並非只有安慶國小，而有13家
    之多，且台南市共有49所小學，被上訴人可以執業之範圍，
    扣除安慶國小，尚有48個國小學區，無損於其工作權。若非
    被上訴人故意帶著原上訴人補習班的學生，至其開設之補習
    班上課，為何在安慶國小之側門開設英數補習班？其學生均
    來自位於安慶國小正門旁之上訴人補習班；況且被上訴人丙
    ○○戶籍住所在台南市○區○○路，被上訴人乙○○戶籍設
    在台南市○區○○○街，二人竟捨近求遠，不在北區或南區
    開設補習班，反而在上訴人補習班側門開設，原判決就契約
    之真義未予詳究，其論述自與契約有違。
  況被上訴人2人在上訴人之補習班已任職多年，對相關約定
    知之甚詳，仍無視契約履行之誠信原則，故意找位於安慶國
    小側門之處開設補習班，其故意行為，依法不應予保障。
  至於約定違約金之高低，乃契約自由原則，並賦予法院審酌
    之權限，上訴人起訴之時並未依契約所定之範圍全額請求，
    故約定懲罰性違約金之範圍，並不足為原判決採為「加重他
    方當事人之責任」之理由。
  (四)兩造間之契約，係以教育事業為履行範圍，惟被上訴人丙○
    ○有下列不當之舉止，顯有債務不履行之情事：
    被上訴人丙○○不僅上課遲到、在課堂上不教課而與學生玩
    牌、不維持班級秩序任憑學生吵鬧、或上課之時間卻將學生
    帶至他班，由他班老師一起上，被上訴人丙○○即不見人影
    ，更對班上女學生以簡訊或言語性騷擾，業據原審證人戊○
    ○結證在卷。上訴人就上開情事多次勸告丙○○，仍無效果
    ，詎丙○○變本加厲，誣指上訴人對學生親友為性騷擾，亦
    有證人丁○○可證。被上訴人丙○○之行為，已嚴重損害上
    訴人補習班教學品質，又惡意誣指上訴人有性騷擾之情事，
    造成上訴人名譽嚴重受損，被上訴人就債務不履行之情事證
    據明確。
三、證據：援用第一審所提證據，並提出退費收據影本4紙、聘
    用合約書影本3件、台灣台北地方法院88年度勞簡上字第14
    號民事判決影本1份為證。
乙、被上訴人方面：未於言詞辯論期間到場，據其先前之陳述及
    書狀略以：
一、聲明：(一)上訴駁回。(二)第二審訴訟費用由上訴人負擔。(三)如
    受不利判決，請准供擔保宣告免為假執行。
二、陳述：除與原判決記載相同者，茲引用之外，補稱：
  (一)被上訴人乙○○於原審已指出：伊至聖恩補習班任教，係上
    訴人所屬教師戊○○介紹，乙○○只在聖恩補習班代課一個
    月，且主要是學習如何教好英文，因被上訴人乙○○於崴爾
    森任教期間，補習班並未傳授任何有效的教學模式，故需求
    助於聖恩補習斑，且聖恩補習班並非安慶國小學區的補習班
    ，已於原審明確敘述。上訴人經營之安順國小分部，在被上
    訴人丙○○去受僱任教前已結束營業，該分部原位於大馬路
    旁，崴爾森補習班將其盤讓與另一家補習班，之後復在巷內
    再成立另一家無立案之補習班。又學生退費一事，據被上訴
    人黃端宏所知，當初僅退費給學生陳盈如，其餘學生均未退
    費，上訴人云因時間久遠，部分收據遺失，更於理不合。凡
    請上訴人提供該份退費收據整本，與被上訴人黃端宏於地方
    法院提出的任教名單對照，即可明暸。
  (二)又被上訴人丙○○、乙○○與崴爾森美語短期補習班訂約時
    ，均在安中路之舊補習班原址，崴爾森美語短期補習班搬遷
    至同安路71號並未立案，原安中路上原訂約之補習班址亦未
    出現在已立案之補習班之列 (或許以前也未立案)，換言之
    訂約之時的補習班業已休業，且被上訴人黃端宏至台南市社
    會局社會輔導科查詢發現上訴人於97年9月向台南市社會局
    社會輔導科提出立案申請，然其申請內容為一樓托兒所，二
    樓安親班，而被上訴人丙○○服務的係文理補習班，新成立
    之補習班至今經營了近二年仍屬違法，故與違法經營之崴爾
    森美語短期補習班所訂之勞動契約應已不具法律效應，既不
    具法律效應，換言之在被上訴人二人最後服務期間，上訴人
    並未在契約法律效應延續上，做任何處理，亦即契約的法律
    效應應隨上訴人原補習班立案之終止，而隨之停止，後雖曾
    與被上訴人黃端宏重訂契約，與被上訴人乙○○並未重訂任
    何契約，其轉兼職後也未重訂契約，然訂約時間亦在違法經
    營的時間內，故其所訂契約應屬無效。被上訴人丙○○帶走
    之學生均為服務期間私人帶入補習班的學生，如國二理張鈺
    塘是被上訴人丙○○家教學生，於96年5月所提名單中 (由
    上訴人方面確認名單無誤)也只補理化，數學仍是被上訴人
    家教學生，伊離開一起帶走有何不可；至於「願輔導被上訴
    人自行開班或合作經營一事」，被上訴人丙○○自任職於上
    訴人補習班期間，一直使用自己編輯的講義，也自行影印成
    冊供學生研讀，崴爾森補習班並未曾對被上訴人有任何支援
    ，又學生升學率為該區之冠，崴爾森補習班卻從不為此打廣
    告，這就是上訴人所提之相當補償措施，於原審業已確認，
    上訴人本該於任職當年7月就該給予之講義費，都會以不當
    理由積欠，若非如此，被上訴人何需自行開立補習班。
三、證據：援用第一審所提證據。
    理  由
甲、程序方面：被上訴人未於言詞辯論期日到場，核無民事訴訟
    法第三百八十六條各款所列情形，准依上訴人聲請，由其一
    造辯論而為判決。
乙、實體方面：
一、上訴人起訴主張：被上訴人乙○○自95年11月1日起任職於
    上訴人甲○○○○○○○○○○○○○○○森美語短期補習
    班（下稱上訴人補習班），擔任美語教學教師；另被上訴人
    丙○○亦係自94年8月7日起迄95年6月30日任職於上訴人補
    習班，教名為「黃奕」，被上訴人2人均與上訴人簽訂有聘
    用合約，並於合約第5條分別約定「乙方（即被上訴人乙○
    ○、丙○○）自甲方（即上訴人）處離職後2年及3年內，不
    得以任何形式在甲方經營處之學區內從事與甲方類似之教育
    工作，或教導乙方在甲方處所教過之學生，一經甲方發現，
    乙方需賠償甲方離職前月薪資之20倍，乙方絕無異議且甲方
    保留所有法律追訴權。」。然被上訴人乙○○於96年9月初
    向伊聲請離職並經伊同意。詎同年10月中旬即發生補習班學
    員流失之情形，伊始查覺被上訴人離職後任職於與伊補習班
    同一學區之聖恩補習班，並隨後於97年初在與上訴人補習班
    同一學區之於另一未命名之補習班與已自上訴人補習班離職
    之被上訴人丙○○公開招生開班，顯已違上開合約條款之約
    定。被上訴人2人前開行為顯違上開聘用合約書第5條之約定
    。爰依聘用合約書第5條之約定，求為判決命被上訴人乙○
    ○應給付上訴人54萬元、被上訴人丙○○應給付上訴人34萬
    元，及均自起訴狀繕本送達翌日起至清償日止，按年息百分
    之5計算之利息。（原審為上訴人敗訴之判決）
二、被上訴人則以：依契約第8條約定，上訴人主張被上訴人乙
    ○○不得以勞基法規定來爭議工作內容及規則，但於被上訴
    人丙○○契約上第8條已劃除，可知上訴人欺被上訴人乙○
    ○剛回國，對國內法律事務不甚了解，故以此條款約束之，
    請求排除此一條款定為無效。又依勞基法第3條第8款規定，
    補習班所屬之教師適用勞基法，並無窒礙難行而不適用勞基
    法者，故本案勞雇關係為適用勞基法之僱傭關係。上訴人契
    約條款約定，實為一財團對付弱勢教師之具體表現，契約條
    款中只明訂伊違約罰則，卻未述及上訴人違約罰則，故使上
    訴人可以種種不利被上訴人規定，迫使伊為求生計而屈服其
    不合理之要求，有違契約條款訂定之公平正義原則。被上訴
    人乙○○離職原因乃上訴人並未幫伊加課致伊最後每月薪水
    只剩5,000元，伊方才離職。至於被上訴人丙○○曾於96年
    10月提出辭職，上訴人並未同意，然同年11月22日上完課就
    叫丙○○隔天不用來，上訴人既未同意丙○○離職，自不能
    以此認定兩造係合意終止契約；查上訴人補習班並未合法立
    案，且被上訴人簽約之補習班業已休業，且與違法經營之補
    習班所訂之勞動契約已不具法律效果云云，資為抗辯。
三、經查：被上訴人乙○○自95年11月1日起至96年9月30日止，
    被上訴人丙○○則係自94年8月7日起迄96年11月22日止，教
    名為「黃奕」，均任職於上訴人甲○○○○○○○○○○○
    ○○○○森美語短期補習班，分別擔任美語、數學教師，與
    上訴人簽訂有合約，並於合約第5條分別約定「乙方（即被
    上訴人乙○○、丙○○）自甲方（即上訴人）處離職後2年
    及3年內，不得以任何形式在甲方經營處之學區內從事與甲
    方類似之教育工作，或教導乙方在甲方處所教過之學生，一
    經甲方發現，乙方需賠償甲方離職前月薪資之20倍，乙方絕
    無異議且甲方保留所有法律追訴權。」，被上訴人乙○○於
    離職後，即至同屬安慶國小學區之聖恩補習班任教，後與被
    上訴人丙○○共同於安慶國小學區內，開設英數補習班，擔
    任教學教師，目前仍繼續任教中各情，有聘用合約書、招生
    傳單附卷可稽，並為兩造所不爭（原審卷第11頁、第12頁、
    第14頁、第15頁、第62頁），以上事實，堪信真正。至於被
    上訴人請求傳訊其他補習班主任即證人莊為勤、莊明憲及戊
    ○○老師，用以證明上訴人對於接任老師選擇之魯莽，才使
    學生流失乙節，核與本案待證事實「競業禁止」無關，本院
    因此不予傳訊：另被上訴人丙○○、乙○○真正離職原因，
    亦與其嗣後違反「競業禁止」條款無關，爰不予論斷，併予
    敘明。
四、本件應審究之爭點，在於兩造間契約約定之「競業禁止條款
    」是否違反強制或禁止規定？經查：
  (一)按「人民之生存權、工作權及財產權，應予保障。」，憲法
    第15條定有明文。又人民之工作權並非一種絕對之權利，此
    觀諸憲法第23條規定自明，被上訴人惟恐其員工離職後洩漏
    其工商業上，製造技術之秘密，乃於其員工進入公司任職之
    初，要求員工書立切結書，約定於離職日起二年間不得從事
    與公司同類之廠商工作或提供資料，如有違反應負損害賠償
    責任。該項競業禁止之約定，附有二年間不得從事工作種類
    上之限制，既出於上訴人之同意，與憲法保障人民工作權之
    精神並不違背，亦未違反其他強制規定，且與公共秩序無關
    ，其約定似非無效。」、「受僱人有忠於其職責之義務，於
    僱用期間非得僱用人之允許，固不得為自己或第三人辦理同
    類之營業事務，惟為免受僱人因知悉前僱用人之營業資料而
    作不公平之競爭，雙方得事先約定於受僱人離職後，在特定
    期間內不得從事與僱用人相同或類似之行業，以免有不公平
    之競爭，若此競業禁止之約定期間、內容為合理時，與憲法
    工作權之保障無違」，分別有最高法院75年度台上字第2446
    號、94年度台上字第1688號裁判可資參照。
  (二)現今語文補習班間競爭激烈，各補習班莫不以師資、教材、
    及教學技巧博取學生家長青睞、信任，以擴展學生員額。是
    培訓之師資良莠與否，及研發之教材、教程是否精良，實為
    補習班能否永續經營之關鍵。則教師接受補習班之培訓後，
    運用補習班授與之教學技巧及教材，於受僱期間累積之授課
    經驗，無異係教師基於所任職位，自雇主處獲悉及取得之重
    大營業技能或秘密。
  (三)茲查被上訴人乙○○自95年11月1日起至96年9月30日止，被
    上訴人丙○○則係自94年8月7日起迄96年11月22日止，均任
    職於上訴人補習班，而被上訴人丙○○、乙○○分別與上訴
    人訂定之合約書第5條（第四條）分別約定「乙方（即被上
    訴人乙○○、丙○○）自甲方（即上訴人）處離職後2年及3
    年內，不得以任何形式在甲方經營處之學區內從事與甲方類
    似之教育工作，或教導乙方在甲方處所教過之學生，一經甲
    方發現，乙方需賠償甲方離職前月薪資之20倍，乙方絕無異
    議且甲方保留所有法律追訴權。」（本院卷第77頁至第79頁
    ），為兩造所不爭執。按此項約定既出於被上訴人乙○○、
    丙○○之同意，與憲法保障人民工作權之精神並不違背。而
    被上訴人丙○○、乙○○在上訴人所開設之補習班任職，運
    用該補習班授與之教學技巧經驗及教材，無異係教師於擔任
    職務自雇主處獲悉及取得之重大營業技能及秘密，上訴人為
    避免被上訴人因知悉營業資料而作不公平之競爭，雙方於事
    先約定於被上訴人離職後，在短期間內不得於其所經營補習
    班之學區（指安慶國小）從事與僱用人相同或類似之行業，
    並無造成被上訴人生存權之困難，亦未違反其他強制規定，
    且與公共秩序無關，此項約定，於法應非無效，被上訴人主
    張上開約定違反民法第247條之1規定無效，洵無理由。
  (四)末按「違約金除當事人另有訂定外，視為因不履行而生損害
    之賠償總額。當事人約定之違約金額過高者，法院得減至相
    當之數額。」民法第250條、第252條分別定有明文。又違約
    金是否相當，須依一般客觀事實、社會經濟狀況及當事人所
    受損害情形以為酌定標準。」，有最高法院49年台上字第80
    7號著有判例可資參照。查兩造就系爭違約金約定賠償金額
    為離職前月薪之20倍，而被上訴人丙○○、乙○○離職前之
    月薪分別為4萬4000元、2萬9000元（本院卷第68頁、第69頁
    ），本院審酌被上訴人丙○○任職2年又3月、乙○○任職將
    近1年，在職期間不長，而上訴人於被上訴人任職期間每月
    均有30萬元之收入，足見被上訴人丙○○、乙○○對上訴人
    補習班不無微勞，加以約定高額違約金僅在避免優秀教師離
    去，並非已發生重大損害及當前社會經濟不佳等一切情狀，
    認被上訴人丙○○、乙○○應分別賠償5倍及2倍之違約金為
    適當，依此計算被上訴人丙○○應賠償22萬元、被上訴人乙
    ○○應賠償5萬8000元，上訴人其他逾此之請求，並無理由
    。
五、綜上所述，上訴人依違反「競業禁止」契約之法律關係，訴
    請被上訴人丙○○、乙○○分別給付違約金，於法有據。依
    上說明，被上訴人丙○○應給付22萬元、被上訴人乙○○應
    給付5萬8000元，及分別自起訴狀繕本送達翌日之97年5月3
    日及97年5月17日起至清償日止，按週年利率百分之5計算之
    利息，原審駁回上訴人上開之訴及利息，洵有違誤，上訴意
    旨指摘原判決不當，求為廢棄改判，為有理由，應由本院將
    原判決廢棄，並改判如主文第二項所示，上訴人其餘上訴，
    則無理由，應予駁回。
六、本件事證已臻明確，兩造其餘攻擊防禦方法及證據資料，核
    與本件判決結果不生影響，不予一一論述，併予敘明。
結論：本件上訴為一部有理由，一部無理由，依民事訴訟法第45
0條、第449條第1項、第463條、第385條第1項前段、第85條第1
項、第79條，判決如主文。
中    華    民    國    98    年    8     月    11    日
                  民事第三庭    審判長法  官  陳光秀
                                      法  官  莊俊華
                                      法  官  曾平杉
上為正本係照原本作成。
不得上訴。
中    華    民    國    98    年    8     月    13    日
                                      書記官  葉秀珍


司法院資訊處製作；財團法人民間司法改革基金會備份。
